臺灣高雄地方法院民事簡易判決
111年度雄簡字第14號
原      告  林應專  
被      告  蘇于芬  
            林應昇  
            林應然  
            林應華  
            林應慧  
上  四  人
訴訟代理人  陳妙泉律師
上列當事人間返還房屋等事件，本院於民國111年5月17日言詞辯
論終結，判決如下：
    主      文
一、被告林應昇、林應然、林應華、林應慧應給付原告新臺幣伍
    拾捌萬元，及其中林應昇、林應然、林應華三人部分自民國
    一百一十年十一月五日起、林應慧部分自民國一百一十年十
    一月六日起，均至清償日止，按週年利率5%計算之利息。
二、原告其餘之訴駁回。　　
三、訴訟費用由被告林應昇、林應然、林應華、林應慧負擔二分
    之一、其餘由原告負擔。
四、本判決原告勝訴部分原告以新臺幣壹拾玖萬肆仟元供擔保後
    ，得為假執行；但被告林應昇、林應然、林應華、林應慧如
    以新臺幣伍拾捌萬元供擔保後，得免為假執行。　　
五、原告其餘假執行之聲請駁回。
    事實及理由
一、本件原告起訴雖列載其為林景元之承當訴訟人，惟原告係提
    出林景元110年10月21日出具之債權讓與契約，其上載明「
    依據89年2月20日家庭財務協議書，高雄市○○○路000號1、2
    樓，自民國104年5月1日起，已發生之與蘇于芬等間租賃債
    權，及其衍生之返還房屋、損害賠償及相關權利之債權，茲
    由林景元讓與林應專，林應專並允以接受。」(本院卷第37
    頁)而以自己名義提起本件訴訟，是原告基於債權讓與之受
    讓人地位，以自己名義提起本件訴訟，與民事訴訟法第254
    條第1項規定「訴訟繫屬中為訴訟標的之法律關係，雖移轉
    於第三人，於訴訟無影響。但第三人如經兩造同意，得聲請
    代當事人承當訴訟。」之承當訴訟人不同；況前案(本院110
    年簡上字第93號)本係以原告林應專之名義為原告提起訴訟
    ，僅於二審審理中追加林應昇、林應然、林應華、林應慧為
    第二備位聲明之被上訴人，經二審合議庭於110年10月13日
    以其追加不符程序權保障，且被上訴人不同意為由，追加不
    合法而予裁定駁回，有民事裁定於110年簡上字第93號卷可
    參(該卷內第223-225頁)，原告因主張依民事訴訟法第258條
    第2項規定，提起本件訴訟；是本件並不符合民事訴訟法第2
    54條承當訴訟之要件(原告於前訴本為提起訴訟之原告並非
    第三人、於本訴則基於主張受讓債權而提起訴訟）；爰不於
    當事人欄記載原告為林景元之承當訴訟人，先為說明。
　　另被告蘇于芬經合法通知，未於言詞辯論期日到場，核無民
    事訴訟法第386條各款所列情，此部分爰依原告聲請，由其
    一造辯論而為判決。
二、原告主張：
　㈠被告蘇于芬主張的新租約(房屋門牌號碼為高雄市○○區○○○路0
    00號1、2樓，下稱系爭房屋)，依被告蘇于芬於106年8月14
    日交寄予林景元、林應專、林應昇、林應然、林應華、林應
    慧等6人之存證信函「惟經台端及其他王林素遲之繼承人於
    臺灣橋頭地方法院104年鳳簡字第795號審判期日當庭同意本
    人繼續承租，本人亦有繼續承租之意願，是雙方就系爭建物
    有續租之合意，應無疑義。」。及106年4月5日蘇于芬與林
    應專LINE「林應專：對，就請搬遷。蘇于芬：我會跟你弟弟
    4人簽約，這是律師請我做的，如果有問題，我律師隨時可
    以與你依法處理。」蘇于芬並於110年簡上字第93號主張，
    該租約為一不定期租約。
　㈡系爭租賃契約租金應歸林景元，依106年簡上字第136號確定
    判決，系爭房屋之租金，雖林王素遲與蘇于芬訂有租約期間
    104年8月1日至106年7月31日二年租約，並約定租金交付林
    王素遲之合作金庫銀行鳳松分行帳戶，但其租金依家庭財務
    協議書之第叁條約定(即89年2月20日簽訂之家庭財務協議書
    ，本院卷第53頁，下稱系爭協議書)，該確定判決，該租金
    應歸給林景元(債權讓與林應專)。蘇于芬並有參加此訴訟，
    則蘇于芬明知前述租約106年7月31日期滿終止後，就系爭房
    屋再有任何租約，其租金之收益權人仍屬林景元，租金應交
    付林景元，才合於債之本旨。
　㈢蘇于芬與林應昇、林應然、林應華、林應慧四人間有一民生
    一路384號房屋之租約，因該租約並未依據家庭財務協議書
    之約定(家庭財務協議書第叁條，林應專等5兄弟既是見證人
    亦是契約當事人，復於104年11月5日繼承林王素遲之債權債
    務，亦再一次成契約當事人)，將租金交付林景元，蘇于芬
    等5人明知租金應交付林景元但未為給付，其等應連帶給付
    林景元自106年8月1日起按月給付租金新臺幣(下同)15,000
    元及各該次月1日起5%之法定年息。
　㈣蘇于芬與林應昇、林應然、林應華、林應慧四人間之租約，
    本不合民法第820條共有物管理之程式，亦違反家庭財務協
    議書第叁條給付租金給林景元約定，而依民法第148條、第7
    1條為無效之租約。
　㈤若租約有效，原告亦曾於110年簡上字第93號之110年10月3日
    當日親送蘇于芬之民事聲請再開準備程序狀第5頁以「蘇于
    芬主張之租約，上訴人亦再一次或新一次以本事件訴訟書狀
    為通知支付租金，違約賠償金，並定7日為終止期限」而終
    止，而得請求返還系爭房屋不當得利並請求被告等支付租金
    或相當於租金之不當得利及其遲延利息。故而請求違約金部
    分，得有適用原林王素遲與蘇于芬間104年7月17日租約，租
    期104年8月1日至106年7月31日，其第六條租約違約金之約
    金，用以對蘇于芬等五人連帶請求租金或相當於租金之不當
    得利及其違約金。並請求蘇于芬返還系爭房屋。　　
　㈥不能存在，亦不存在110年簡上字第93號確定判決所認定之民
    法第451條默示更新不定期租約，依林王素遲與蘇于芬間租
    賃契約第6條約定，應由出租人以明示另訂新租約，已排除
    民法第451條默示更新不定期租約之可能。林王素遲於104年
    11月5日往生，該租約既存續於104年8月1日至106年7月31日
    期間內，何能又再成立不定期租賃契約關係，其後，於林王
    素遲過世後即繼續存在於繼承人林景元與兩造間。110年簡
    上字第93號確定判決以民法第820條第1項之多數成立民法第
    451條默示不定期租約之租約法律顯有錯誤(卷第189頁)。
　  但系爭房屋尚有共有人陳重仁1/2分別共有未見調查，且林
    應昇等4人是否都默示同意或明示反對未調查，共有物管理
    多數決顯有錯誤。
　㈦蘇于芬遲於租約到期5個半月後之107年1月15日才開始一次匯
    入8個月租金共120,000元到已於104年11月5日往生之林王素
    遲合作金庫鳳松分行帳戶，惟人之權利能力始於出生終止死
    亡，該租金之給付豈合於債之本旨。租金應給付林景元。
　㈧本件請求權基礎，租賃契約，家庭財務協議書約定，民法第7
    67條、第821條、第179條、第231條、第233條。　
　　聲明：㈠被告蘇于芬應返還租賃房屋高雄市○○區○○○路000號1
    、2樓給林應專等全體共有人。㈡被告蘇于芬、林應昇、林應
    然、林應華、林應慧應自民國106年8月1日起按月連帶給付
    或共同給付原告15,000元，及各該次月1日起計算之5%法定
    年息。㈢被告蘇于芬、林應昇、林應然、林應華、林應慧，
    應自民國106年8月1日起至給付日止，按月連帶給付或共同
    給付原告75,000元及各該次月1日起計算之5%法定年息。㈣願
    供擔保請准宣告假執行。
三、被告方面：
　㈠被告蘇于芬未於言詞辯論期日到場，惟提出書狀答辯以：原
    告長期以法院確定判決有一事不再理之事實反覆興訟，依民
    事訴訟法249條第1項第8款及第249條之1惡意興訟應以裁定
    駁回，並依法裁處。被告向林景元承租系爭房屋，並已終止
    租約，有不同判決認定在案，110年簡上字第93號民事判決
    已列有相關判決字號；本件相同事實，亦經110年簡上字第9
    3號確定判決在案，原告顯然違反一事不再理。請參酌民事
    訴訟法第449條之1立法意旨，裁處罰鍰。原告之訴顯無理由
    (卷第117-119頁)。目前被告與林王素遲間就系爭房屋仍有
    不定期租賃關係存在，被告也持續繳租至林王素遲帳戶中，
    被告與林景元之租賃關係業已終止而不存在，原告一再以林
    景元代理人身分主張權益於法無據。原告歷審均持一紙所謂
    林景元與林王素遲間協議書為請求之依據，惟被告及法院已
    多次告知林應專，該協議書並非等同於林景元就系爭房屋所
    有權或處分權，依內容只能知道林景元對於系爭房屋若有使
    用收益之權利，林景元可能得向林王素遲主張，此為其夫妻
    間之債權事項，與蘇于芬無關。被告目前持續繳租至林王素
    遲帳戶中，因林王素遲繼承人間糾紛不斷，就系爭房屋之狀
    態被告均未明確。原告主張均經其他判決認定在案(卷第145
    -147頁)。聲明：原告之訴駁回。
  ㈡被告林應昇、林應然、林應華、林應慧答辯以：被告四人與
    蘇于芬間就系爭房屋無租賃契約存在，原告應舉證證明(卷
    第135-137頁)；蘇于芬就系爭房屋與林王素遲有不定期租賃
    關係存在業經110年簡上字第93號民事判決確定，租賃關係
    於林王素遲過世後即繼續存在於繼承人林景元與兩造間，蘇
    于芬並非無權占用系爭房屋，且蘇于芬亦持續將租金匯入林
    王素遲帳戶。聲明：原告之訴駁回。
四、本院的判斷：
　㈠經查依臺灣橋頭地方法院106年簡上字第136號林景元與被告
    五人、林應專間給付租金之民事確定判決(原審為104年鳳簡
    字第795號)認定：①林景元與蘇于芬間系爭房屋租賃契約關
    係(下稱甲租約)，業經蘇于芬於104年7月間合法終止而已消
    滅，林景元不得請求蘇于芬給付104年8月1日至106年7月31
    日之租金36萬元；②林景元依與林王素遲於89年2月20日簽訂
    之協議書約定，請求被告林應昇、林應然、林應華、林應慧
    與視同上訴人即本件原告林應專等5人，各給付有關林王素
    遲另與蘇于芬所簽訂自104年8月1日至106年7月31日止之租
    賃契約關係(下稱乙租約)，經認定被告、原告與林景元應繼
    承林王素遲生前對林景元因系爭協議書所負債務，並繼受系
    爭協議書契約上權利義務，就林王素遲於104年11月5日死亡
    前已受領部分之租金，而蘇于芬於104年8月4日、104年11月
    4日各給付租金45,000元(每月租金15,000元)匯入林王素遲
    帳戶，因而判決認定林應昇、林應然、林應華、林應慧、林
    應專5人應各給付林景元15,000元；③就同上乙租約部分，認
    定蘇于芬於林王素遲死亡後仍依乙租約約定將應給付之租金
    匯入林王素遲帳戶，林應昇、林應然、林應華、林應慧、林
    應專5人、林景元基於繼承人繼受乙租約第3條及上開協議書
    約定，應認已受領自105年2月至106年7月31日之租金共27萬
    元，依民法第271條第1項規定，林景元得請求5人各給付50,
    000元。以上均有上開民事確定判決可參。
　㈡上開確定判決雖未就林王素遲與蘇于芬簽訂之乙租約是否有
    默示合意視為不定期租賃關係為認定，惟既已認定林應昇、
    林應然、林應華、林應慧、原告與林景元等六人為繼承人，
    蘇于芬既於林王素遲死亡後仍持續依乙租約約定定期將租金
    匯入林王素遲帳戶，及認定上開6人應繼受乙租約及系爭協
    議書之約定關係，顯已有乙租約之租賃關係已由上開六人基
    於繼承關係而繼受成立不定期租賃之默示意思表示合致。原
    告雖以系爭房屋尚有共有人陳重仁有應有部分1/2之持分而
    未予計算是否同意，即視為默示合意不定期租賃關係顯有違
    法；惟系爭房屋自始即先後由林景元、林王素遲出租予蘇于
    芬，且自林王素遲於77年9月23日以買賣為原因而登記應有
    部分1/2時起，陳重仁即同時已登記為1/2應有部分之共有人
    ，且陳重仁之父親陳風春亦曾於相關案件本院104重訴字第2
    23號民事事件審理中到庭證稱系爭房屋由其與林景元各出資
    一半登記予林王素遲與其子陳重仁名下各1/2，之後由林景
    元出租再交付一半租金給證人等，亦有109年雄簡字第938號
    民事判決可參，亦足認陳重仁及其父親自始即默示同意由林
    景元出租，且多年來從未為反對出租之意思表示，可見陳重
    仁默示同意由林景元、林王素遲出租，且被告等人因繼承而
    繼受乙租約關係後，陳重仁仍未為反對之意思表示，自應解
    為其仍默示同意繼續出租予蘇于芬之乙租約關係；原告此部
    分主張並無理由。
　㈢另本院110年簡上字第93號原告與蘇于芬間返還房屋(原審案
    號為109年雄簡字第938號)確定判決認定：①乙租約雖於106
    年7月31日到期，惟被上訴人於租約屆滿後仍繼續使用系爭
    房屋，並依乙租約約定支付繼續繳納租金至林王素遲帳戶內
    ，有蘇于芬所提出之歷來匯款明細及轉帳資料可參，且與林
    應慧、林應昇於106年簡上字第136號民事事件審理中證述相
    符，因而認定繼承人除林景元與林應專外，均已默示同意繼
    續不定期租賃關係，而林景元與林應專反對出租之意見，因
    不符合民法第828條第2項準用同法第820條第1項規定而不能
    代表全體共有人，乙租約應依民法第451條規定視為不定期
    限繼續契約關係，因而認定蘇于芬占有系爭房屋係基於租賃
    關係而為有權占有等；均有上開民事確定判決可參。　
　㈣經查，原告係基於林景元於110年10月21日書立之債權讓與契
    約(卷第37頁)，林景元將有關系爭房屋已發生之與蘇于芬間
    租賃債權、及其衍生之返還房屋、損害賠償及相關權利之債
    權，均讓與原告，原告乃依債權讓與之法律關係提起本件訴
    訟之情已如上述，是有關林景元與蘇于芬間就系爭房屋所生
    一切債權債務關係，就上開經法院判決認定確定部分，原告
    既係於前案訴訟繫屬後受讓系爭債權，屬民事訴訟法第401 
    條第1 項及強制執行法第4 條之2 第1 項第1 款所稱之繼受
    人，亦受判決既判力效力所及，應可認定。
　㈤是上開確定判決既認定林王素遲與蘇于芬間就系爭房屋成立
    之乙租約，依民法第451條規定視為不定期租賃關係而繼續
    存續，自應認為對繼承人即繼受上開法律關係之林應昇、林
    應然、林應華、林應慧、原告與林景元仍持續生效，是系爭
    乙租約關係仍存續於蘇于芬與上開六人間應可認定；原告雖
    主張於110年簡上字第93號審理期間110年10月3日對蘇于芬
    為終止租賃關係之意思表示，惟依上開說明，原告所為終止
    租賃關係之意思表示，並非有利於全體共有人所為，且不符
    合民法第828條第2項準用同法第820條第1項規定而不能對全
    體共有人生效，不生終止乙租約租賃契約關係之效力。
　㈥況學說上所謂之「爭點效」，係指法院於確定判決理由中，
    對訴訟標的以外當事人所主張或抗辯之重要爭點，本於兩造
    辯論之結果所為之判斷結果，除有顯然違背法令，或當事人
    提出新訴訟資料足以推翻原判斷之情形外，於同一當事人間
    ，就與該重要爭點有關之他訴訟，不得再為相反之主張，法
    院亦不得作相異之判斷而言，其乃源於訴訟上之誠信原則及
    當事人公平之訴訟法理而來（最高法院96年度台上字第307 
     號、102 年度台上字第249 號民事判決意旨參照）。
　㈦系爭房屋經前案判決認定有不定期租賃關係存在，且蘇于芬
    仍持續依乙租約之約定，將租金按期匯入林王素遲帳戶中之
    事實，業據被告蘇于芬陳明，且為被告林應昇、林應然、林
    應華、林應慧等四人所未爭執，亦核與蘇于芬於110年簡上
    字93號民事審理中提出之歷來匯款明細、轉帳資料明細相符
    (該卷第175-205頁)，而原告於前案判決確定後亦未提出其
    他新訴訟資料足以推翻原判斷，前案判決亦無顯然違背法令
    情形；本件應認蘇于芬既仍如期繳納租金，蘇于芬與被告、
    林景元及原告間之乙租約之不定期租賃仍合法存續中。
　㈧依上所述，原告基於受讓林景元就系爭房屋債權債務關係，
    請求被告蘇于芬應返租租賃房屋高雄市○○區○○○路000號1、2
    樓給林應專等全體共有人，即無理由而應予駁回。另蘇于芬
    既仍持續依租約約定繳納租金，原告請求蘇于芬應自106年8
    月1日起按月與其他被告連帶或共同給付原告15,000元及遲
    延利息；及請求蘇于芬應自106年8月1日自至給付日止，按
    月連帶或共同給付原告75,000元及遲延利息之違約金；即均
    無理由而應予駁回。
　㈨原告另主張蘇于芬與林應昇、林應然、林應華、林應慧四人
    間之租約，本不合民法第820條共有物管理之程式，亦違反
    家庭財務協議書第叁條給付租金給林景元約定，而依民法第
    148條、第71條為無效之租約；惟依上開說明，原告主張並
    無理由，系爭租約亦未違反民法第148條或第71條而有無效
    之情形，原告主張並無理由。　
　㈩又系爭甲租約既經認定已終止，原告基於受讓林景元債權而
    依甲租約請求被告等人給付違約金部分即無理由不應准許；
    而乙租約係林王素遲與蘇于芬所訂立亦如上述，且蘇于芬均
    依約給付租金，自無違約可言，原告依乙租約請求被告等人
    給付違約金，亦無理由而應予駁回。　
　另臺灣橋頭地方法院106年簡上字第136號民事判決亦認定林
    景元得基於與林王素遲間基於系爭協議書第參條之約定請求
    林王素遲給付系爭房屋所生租金，且於林王素遲死後應由林
    王素遲之全體繼承人依協議書之約定給付林景元，兩造亦均
    未於本案提出其他新訴訟資料足以推翻原判斷，前案判決亦
    無顯然違背法令情形，是依上開說明，應認於本件已有爭點
    效之適用；則原告基於林景元有關系爭房屋債權受讓人而提
    起本件訴訟，自得請求被告林應昇、林應然、林應華、林應
    慧等四人給付租金，惟林王素遲之繼承人有6人(原告、林景
    元亦為繼承人)，且本件屬可分之債，原告本件基於林景元
    債權受讓人身分請求被告給付系爭協議書約定之租金，僅得
    請求4/6，而系爭房屋每月租金為15,000元，原告得請求被
    告林應昇、林應然、林應華、林應慧等四人給付之每月租金
    為10,000元（計算式：15,000×4/6=10,000)，而就106年7月
    以前依協議書約定應給付之租金部分業經臺灣橋頭地方法院
    106年簡上字第136號判決四人給付確定，是原告本件請求林
    應昇、林應然、林應華、林應慧等四人應自106年8月1日起
    應按月給付原告10,000元範圍內，即有理由而應予准許。
　原告基於林景元債權受讓人地位，請求被告林應昇、林應然
    、林應華、林應慧等四人自106年8月1日起按月給付依系爭
    協議書約定之租金1萬元為有理由，計算至本件辯論終結之1
    11年5月31時止，共為4年10月，共得請求被告林應昇、林應
    然、林應華、林應慧等四人給付58萬元；而本件被告四人係
    基於林王素遲繼承人身分繼受系爭協議書約定之法律關係，
    應解為原告需依法先行催告被告等人方負遲延給付責任；是
    原告就到期之58萬元部分僅得請求被告四人自本件起訴狀繕
    本送達翌日起，即林應昇、林應然、林應華等三人自110年1
    1月5日起(卷第73-77頁)，林應慧部分自110年11月6日起(卷
    第79頁)，均至清償日止，按週年利率5%計算之利息
　　，在此範圍內之請求為有理由應予准許。原告逾上開範圍利
    息之請求則均無理由而應予駁回。
  又請求將來給付之訴，以有預為請求之必要者為限，得提起
    之，民事訴訟法第246條定有明文。所謂有預為請求之必要
    者，係指被告就原告之請求或其請求所由生之法律關係，有
    所爭執，或預先表示不履行，即得認為有到期不履行之虞。
　　就原告請求有關將來給付之訴部分，即原告請求未到期之
　　111年6月間起應依系爭協議書按月給付租金將來給付之訴部
    分，因原告並未提出曾依協議書約定向被告請求而遭拒絕，
    且本件訴訟原告係先主張乙租約無效，退步主張如租約有效
    依系爭協議書約定亦得請求被告給付租金，兩造間之爭執主
    要為乙租約是否有效，尚難認為被告已有預示不履行之表示
    ，且原告亦未提出有預為請求將來給付部分之理由，況乙租
    約是否仍持續或何時終止，亦均屬不確定是否成就之條件，
    是原告請被告等人給付自111年6月起之租金部分，即無理由
    而應予駁回。
五、綜上，原告依系爭協議書約定之法律關係，請求被告林應昇
    、林應然、林應華、林應慧等四人給付原告58萬元，及其中
    林應昇、林應然、林應華等三人自110年11月5日起(卷第73-
    77頁)，林應慧部分自110年11月6日起(卷第79頁)，均至清
    償日止，按週年利率5%計算之利息，在此範圍內之請求為有
    理由應予准許；原告對蘇于芬之請求，及逾上開範圍內之請
    求，即均無理由而應予駁回。
六、原告陳明願供擔保請准宣告假執行，經核就其勝訴部分為有
    理由，爰酌定相當擔保金額准許之；並依職權諭知被告如供
    擔保得免為假執行。
七、本件事證已臻明確，兩造間其餘主張舉證併所提證據，經本
    院審酌認與判決之結果不生影響，不再一一論列，附此說明
    。本件原告係基於受讓林景元債權依協議書約定，請求林應
    昇、林應然、林應華、林應慧等四人給付租金既有理由已如
    上述，縱然就甲租約是否已終止、乙租約是否有效再於本件
    為爭執，尚不能認為原告係濫訴或基於惡意而為，蘇于芬聲
    請依民事訴訟法規定對原告裁罰，尚無理由亦併為說明。
八、結論：本件原告之訴為一部有理由、一部無理由。因此判決
    如主文。本件訴訟費用應由原告與林應昇、林應然、林應華
    、林應慧比例負擔。
中　　華　　民　　國　　111 　年　　6 　　月　　7 　　日
          　　　　高雄簡易庭  法　　官    林玉心
以上正本係照原本作成。
如不服本判決，應於送達後20日內，向本院提出上訴狀並表明上
訴理由，如於本判決宣示後送達前提起上訴者，應於判決送達後
20日內補提上訴理由書（須附繕本）。
中　　華　　民　　國　　111 　年　　6 　　月　　7 　　日
                              書 記 官    李月君